臺灣高等法院臺中分院民事判決　　94年度上字第105號
上　訴　人　戊○○
訴訟代理人　王叔榮律師
　　　　　　魏其村律師
視同上訴人　丙○○○
　　　　　　陳中妮
　　　　　　陳海妮
　　　　　　己○○（原名為陳增元）
被　上訴人　乙○○○
訴訟代理人　甲○○
上當事人間請求確認抵押債權不存在等事件，上訴人對於民國94
年1月27日臺灣彰化地方法院93年度訴字第343號第一審判決提起
上訴，本院於民國94年10月11日言詞辯論終結，判決如下：
    主    文
上訴駁回。
第二審訴訟費用由上訴人連帶負擔。
    事實及理由
壹、程序方面：
一、本件原抵押權人為訴外人即被繼承人陳植佩，陳植佩已於民
    國88年9月5日死亡，上訴人為其繼承人，有繼承系統表在原
    審卷可稽，且為兩造所不爭，堪信為真，其訴訟標的對於上
    訴人，皆須合一確定，是本件雖僅上訴人戊○○聲明不服，
    惟其上訴之效力，應及於原審同造共同訴訟之丙○○○、陳
    海妮、陳中妮、己○○（原名陳增元，90年8月29日更名為
    己○○，見原審卷第58頁）等四人，合先明。
二、視同上訴人丙○○○、陳海妮、陳中妮、己○○經合法通知
    未於言詞辯論期日到場，核無民事訴訟法第386條各款所列
    情形，爰依被上訴人之聲請，由其一造辯論而為判決。
貳、實體方面：
甲、聲明部分：
一、(一)上訴人戊○○方面：(1)原判決廢棄。(2)被上訴人在第一審
    之訴駁回。
    (二)上訴人丙○○○、陳海妮、陳中妮、己○○方面：上訴人
      四人經合法通知，未到庭亦未具狀為任何聲明。
二、被上訴人方面：上訴駁回。
乙、陳述及理由部分：
一、被上訴人主張：
(一)、被上訴人乙○○○為陳植佩之長媳，上訴人己○○（下稱己
    ○○）為被上訴人之子（亦為陳植佩之長孫），陳植佩原本
    有意將坐落彰化縣員林鎮○○段769、754地號二筆土地（下
    稱系爭土地）贈與長孫己○○，但因當時己○○僅十多歲，
    陳植佩遂於66年7月11日以買賣方式過戶登記予被上訴人，
    嗣被上訴人經商不順積欠許多債務，唯恐系爭土地遭被上訴
    人之債權人查封執行，被上訴人遂與陳植佩協議就系爭土地
    無償設定如附表所示之最高限額新台幣（下同）5,500,000
    元抵押權（下稱系爭抵押權）予陳植佩，此項抵押權所擔保
    之債權自始不存在，被上訴人與陳植佩間所設定之系爭抵押
    權，既因無基本契約（一定之法律關係）為擔保債權發生之
    基礎關係，故為無效之法律行為，此由陳植佩過世後，財政
    部國稅局清查財產核課遺產稅時，因系爭抵押權查無資金給
    付事實致未列入遺產核課稅額，及陳植佩之繼承人即上訴人
    丙○○○、陳海妮、陳中妮、己○○、戊○○等人（下稱丙
    ○○○、陳海妮、陳中妮、己○○、戊○○），亦於被上訴
    人與訴外人梁俊卿在89年6月30日所簽訂之不動產買賣協議
    書中保證該抵押權並無借款且願意塗銷該抵押權，並應於92
    年6月30日之前辦妥塗銷登記可知，惟因上訴人並未依上開
    約定履行塗銷系爭抵押權，被上訴人自有確認系爭抵押權所
    擔保之債權不存在及請求上訴人塗銷系爭抵押權登記之必要
    。
(二)、對上訴人戊○○抗辯之答辯：上訴人戊○○所述之購買法拍
    屋是83年間之事，與系爭抵押權無關，至戊○○所陳之本票
    及協議書則均為另一法律關係，被上訴人已將承受之標的物
    過戶移轉予戊○○而為清償，從金額及時間即可看出此與本
    件系爭抵押權無關，戊○○辯稱被上訴人曾向陳植佩借款72
    ,320,801 元一事，是因被上訴人有其他不動產受強制執行
    ，故向陳植佩請求借款，並言明承受之後可將該等不動產出
    售還款，若於相當期日無法出售，則願將不動產過戶給家族
    成員抵債，陳植佩允諾後交由上訴人戊○○負責執行，戊○
    ○因而先要求被上訴人開具90,000,000元之擔保本票，嗣經
    陳植佩告知祇能支援七千二百餘萬元，經丙○○○以被上訴
    人、陳植佩、陳海妮及戊○○之股票向銀行質押或出售所得
    款項存入一銀三民分行帳戶，為避免有贈與稅賦問題，遂指
    示戊○○於82年12月1日分別將其中36,000,000元匯給陳海
    妮，18,000,000元匯給戊○○，18,000,000元匯給被上訴人
    ，18,320,801元匯給陳植佩，嗣後將此等款項全部提領匯至
    訴外人李永然律師事務所的帳戶，讓被上訴人去向台灣台北
    地方法院執行處承受被查封拍賣的土地及建物，並要求被上
    訴人開具本票三張（受款人為陳海妮金額36,000,000元、受
    款人戊○○金額18,000,000元、受款人陳植佩金額18,320,8
    01元）並簽署協議書，然被上訴人承受該等土地及建物之後
    無法轉賣出去，戊○○又催款甚急，所以才協議將承受之標
    的物全部過戶給戊○○，戊○○才願意代位向國寶人壽清償
    各項借款及費用，戊○○所提出交由訴外人樓嘉君律師簽收
    之本票，因無法舉證資金來源致無法取得執行名義而未執行
    ，又面額26,600,000元本票是因戊○○為避免被上訴人再以
    現代大廈去借錢，而要求被上訴人簽發並設定抵押權，現代
    大廈過戶之後就因混同而將該抵押權塗銷等語。
二、上訴人方面：
(一)、上訴人丙○○○、陳海妮、陳中妮、己○○等人受合法通知
    ，均未於言詞辯論期日到場，亦未提出書狀作何聲明或陳述
    。
(二)、上訴人戊○○則以：
　(1)被上訴人與梁俊卿所簽訂之不動產買賣協議書上，上訴人戊
 　 ○○之印文並非真正，該協議書對戊○○並不生效力。
  (2)被上訴人交付予國稅局之聲明書是片面杜撰擬具而無證據能
    力，系爭抵押權確實有債權債務關係存在，被上訴人在82年
    間向台灣台北地方法院執行處承受不動產，乃向陳植佩、陳
    海妮及戊○○借款18,320,801元，並於永然法律事務所與陳
    植佩、陳海妮、戊○○之共同代理人張粵華簽訂協議書，且
    出具三紙本票予三位債權人，故陳植佩對被上訴人確有18,3
    20,801元之債權，被上訴人承受該等不動產之後並未依約設
    定第一順位抵押權予債權人陳植佩等人，反而向國寶人壽質
    借48,565,085元，嗣因週轉不靈，乃央請戊○○代償債務，
    並將承受之不動產過戶給戊○○個人抵償，而戊○○個人對
    被上訴人之債權遠超過73,000,000元，而該等不動產價值約
    60,000,000元，不足以抵償前揭債務，遂於85年8月間提供
    系爭土地設定系爭抵押權以擔保前揭債權，況且陳植佩於87
    年5月21日將本票交予訴外人林枝德轉交樓嘉君律師聲請民
    事裁定，足證被上訴人並未清償此等債務，被上訴人在另案
    主張係以出售股票所得還清，於在本案卻稱以不動產過戶抵
    債，顯然不足採信，而被上訴人無力清償其向國寶人壽公司
    之借款，乃請戊○○代為清償而將現代大廈不動產過戶予戊
    ○○個人，此與陳植佩無關，面額26,600,000元本票是因現
    代大廈的價值不足以清償債務，因此才要被上訴人再簽發此
    一本票給戊○○作為補貼。依財政部高雄市國稅局遺產稅案
    卷之遺產總額欄列載陳植佩遺產包括系爭5,500,000元之抵
    押債權，而遺產分割協議書未有此記載，然遺產分割協議書
    有漏列或短少多項遺產，被上訴人以遺產分割協議書未記載
    系爭抵押債權為由主張系爭抵押債權不存在云云，並無可採
    。
  (3)被上訴人主張上開18,320,801元之債務業已清償，並不實在
    ，若該債務業已清償，陳植佩豈會於87年5月21日，將該本
    票交付予林枝德轉交予樓嘉君律師送請台灣台北地方法院裁
    定准予強制執行，另上訴人丙○○○曾向台灣高雄地方法院
    訴究戊○○涉嫌背信、侵占、詐欺與偽造文書等罪嫌，其誣
    攀之重點為：「乙○○○前以二張本票向陳植佩借款各為
    26,600,000元、18,000,000元，於乙○○○遭強制執行之際
    ，其於91年9月22日委託戊○○以該二紙本票向台北地院聲
    請參與分配，詎戊○○竟主張其自己為真正債權人，以該二
    張本票聲請參與分配，因認戊○○有背信、侵占、詐欺及偽
    造文書等罪嫌」，惟經公訴人調查後，已不起訴處分，姑不
    論陳柯淑之上開指訴並不實在，縱依其主張，亦可知原審認
    事用法違誤，蓋丙○○○在前揭告訴狀內既指稱其於91年9
    月22日委託戊○○以該本票二張向台北地院聲請參與分配，
    可知乙○○○雖於85年5月8日將上開不動產讓與戊○○，然
    六年後，身為兩造大家長的丙○○○卻仍郤行使該二紙本票
    債權，足見該二紙本票債權並不在乙○○○出讓上開不動產
    時所抵償之債權範圍，原審認其中之18,000,000元已經抵償
    ，顯有違誤。又因被上訴人違反82年12月1日協議書承諾，
    末將其向法院強制執行程序承買之房地，設定第一順位本金
    最高抵押權90,000,000元予陳植佩、丁○○、戊○○等三人
    ，陳故植佩等人遂將被上訴人同日簽發用以擔保違約金面額
    90,000,000元本票，聲請法院裁定（台北地院83年度票字第
    17438號），進而參與分配並獲償8,392.700元，換言之，陳
    植佩對被上訴人除有8,320.801元借款債權外，尚有違約金
    債權90,000,000元未全數獲償，陳植佩於聲請本票裁定、參
    與分配法院分配款項時，被上訴人均未提出異議，足認被上
    訴人確有積欠陳植佩款項未清。被上訴人既對陳植佩有上開
    欠款未清償，則系爭抵押權設定擔保範圍，當然包括上開債
    權，並無通謀虛偽設定可言。再系爭抵押權係擔保設定時已
    發生或設定後可能發生之債務，而82年間被上訴人向陳植佩
    借款簽發之18,320,801元及90,000,000元違約金本票既未清
    償完畢，則當然屬於系爭抵押權擔保之範圍，實不因辦理抵
    押權設定時未載明債權種類而有不同。
  (4)再若被上訴人主張上開769、754地號土地二筆係陳植佩贈與
    長孫己○○等語為真，陳植佩當會於66年7月11日登記於被
    上訴人名下後，要求被上訴人將各七分之一持分產權，在每
    年一百萬元免贈與稅之額度內，分年贈與登記予己○○，而
    不可能長期登記在被上訴人名下達二十年，甚至在己○○已
    成年後，仍未要求被上訴人過戶予己○○，被上訴人主張贈
    與並不可採。又如為避免土地遭查封，依常理判斷，被上訴
    人應儘速將房地過戶予己○○或他人，始能脫免，豈有以設
    定系爭抵押權作為自保之方式，因房地仍在被上訴人名下，
    如何能避免債權人查封賣，足認被上訴人上開主張，不足採
    信。
三、被上訴人主張上訴人應就系爭抵押權辦理繼承登記部分：
(一)、被上訴人主張陳植佩於66年7月11日將系爭土地以買賣名義
    辦理所有權移轉登記予被上訴人，並於85年8月14日就系爭
    土地設定金額為5,500,000元之最高限額抵押權予陳植佩，
    陳植佩已過世，其繼承人為上訴人之事實，有土地登記簿謄
    本、抵押權設定契約書、戶籍謄本、繼承系統表等在卷可稽
    ，並為上訴人戊○○所不爭，其餘上訴人則未到場或提出書
    狀作任何爭執，被上訴人主張之上開事實，堪信為真實。
(二)、按因繼承、強制執行、公用徵收或法院之判決，於登記前已
    取得不動產物權者，非經登記，不得處分其物權，民法第
    759條定有明文。塗銷抵押權登記係使抵押權歸於消滅，自
    屬處分行為。本件原抵押權人陳植佩已於88年9月5日死亡，
    上訴人既為其繼承人，且就系爭抵押權未辦理繼承登記，是
    被上訴人請求上訴人辦理繼承登記，為有理由，應予准許。
四、被上訴人請求確認兩造間就系爭抵押權債權關係不存在，上
    訴人應將系爭抵押權塗銷部分：被上訴人主張系爭抵押權係
    被上訴人與陳植佩通謀而為虛偽意思表示所設定，且系爭抵
    押權因無基本契約即一定之法律關係為擔保債權發生之基礎
    ，應屬無效，爰請求確認兩造間就系爭抵押權所擔保之5,50
    0,000元債權關係不存在一節，則為上訴人戊○○否認（其
    餘上訴人未到庭或以任何書狀為任何陳述），並以前詞抗辯
    ，是本件爭點為系爭抵押權之設定行為是否無效？被上訴人
    確認系爭抵押權所擔保之債權關係不存在，並請求上訴人應
    塗銷系爭抵押權，是否有理由？經查：
(一)、按「表意人與相對人通謀而為虛偽意思表示者，其意思表示
    無效。」，民法第87條第1項前段定有明文。經查，證人即
    原受僱於陳植佩辦理系爭抵押權設定手續之林枝德在原審結
    證：「（問：乙○○○與陳植佩辦理抵押權設定時，是否由
    你代理陳植佩出面簽約？陳植佩有無實際支付乙○○○金錢
    ，或者發生債權？設定抵押權的目的為何？）據我所知，是
    因為當時乙○○○的經濟發生困難，為了保護他的財產，所
    以才會設定這個抵押權，以免財產落入外人手中，是我代表
    陳植佩出面來處理這件事情，因為當時我是受僱於陳植佩，
    他老人家不願意財產落入外人手中，沒有給乙○○○任何金
    錢或債權。」等語（見原審卷第270頁），核與證人即辦理
    系爭抵押權登記手續之代書鄭麗美在原審證稱：「（問：來
    委託你辦理抵押權設定的當事人是何人？）是乙○○○和林
    枝德先生來，林枝德是代表陳植佩，林枝德是他們華園飯店
    的顧問，．．。」、「（設定抵押權當時有無借貸其他債權
    關係？）他們並沒有拿出任何證件給說有發生任何債權。」
　　等語（見原審卷第188、189頁）等語大致相符，參以梁俊卿
　  與被上訴人於89年6月30日簽訂之不動產買賣協議書上記載
    ：「．．第伍條：本買賣標的乙○○○因提供設定予權利人
    陳植佩（已亡）辦理抵押權設定在案。經權利人之合法繼承
    人丙○○○、戊○○、陳海妮、陳中妮、陳增元保證承諾該
    抵押權無借款事實，同意拋棄該抵押權，因辦理繼事宜中，
    待完成繼承登記後同意依約定履行。(一)乙方（按指乙○○○
    ）應於該標抵押權權利人陳植佩辦理繼承登記並即抵押權塗
    銷登記，最遲至九十二年六月三十日塗銷。．．．」等語，
    由林枝德擔任見證人，上訴人丙○○○、戊○○、陳海妮、
    陳中妮、陳增元則擔任乙○○○之連帶保證人，並均蓋章，
    丙○○○並在該協議書上簽名等情，有不動產買賣協議書影
    本一份在原審卷可稽（見原審卷第17頁），綜合上情，自堪
    認設定系爭抵押權當時之目的係為保全系爭土地免遭他人執
    行拍賣所為之通謀虛偽意思表示，被上訴人與陳植佩間既無
    設定系爭抵押權之真意，揆諸前開說明，被上訴人與陳植佩
    間所為之系爭抵押權設定行為自屬無效。上訴人戊○○雖否
    認上開協議書上其印章為真，惟其餘連帶保證人丙○○○、
    陳海妮、陳中妮、陳增妮則均未到庭或以書狀對上開協議書
    為爭執，核其內容亦與前開證人之證詞相符，是縱認戊○○
    辯稱印章非真正一節不虛，亦僅屬其個人是否應負連帶保證
    責任範疇，並不影響上開協議書內容之真正，併予明。
(二)、退步言之，縱認上訴人戊○○辯稱系爭抵押權之設定並非通
    謀虛偽設定等語不虛。惟按「最高限額抵押權係對於債權人
　　一定範圍內之不特定債權，預定一最高限額，由債務人或第
  　三人提供抵押物予以擔保之特殊抵押權。故最高限額抵押權
　　所擔保債權必須為一定範圍內所發生之債權。準此以觀，最
　  高限額抵押權不僅有其特定性，且最高限額抵押權係從屬於
    此一定範圍內之法律關係，最高限額抵押權所擔保者，即係
    此項法律關係所不斷發生之債權。該一定範圍之法律關係即
    為最高限額抵押權之基礎關係。至概括最高限額抵押權，因
    債權人與債務人間無基本契約（一定之法律關係）為擔保債
    權發生之基礎關係，自難認屬有效」、「抵押權所擔保之債
    權，其種類及範圍，屬於抵押權之內容，依法應經登記，始
    生物權之效力，如因內容過於冗長，登記簿所列各欄篇幅不
    能容納記載，可以附件記載，作為登記簿之一部分，故關於
    最高限額抵押權所擔保之債權，如未記載於登記簿，則須於
    聲請登記時所提出視為登記簿附件之最高限額抵押權設定契
    約書，有該項債權之記載者，始為抵押權效力所及，若於登
    記簿及最高限額抵押權設定契約書均未記載者，即非抵押權
    所擔保之債權，應非抵押權效力所及。」（最高法院84年度
    台上字第1967號判例、86年度台上字第3114號判決、92年度
    台上字第370號判決參照），依上說明，如最高限額抵押權
    之債權人與債務人間無基本契約（即一定之法律關係）為擔
    保債權發生之基礎關係，即屬概括最高限額抵押權，難認為
    有效，先予明。經查，本件被上訴人主張系爭抵押權所擔
    保之債權並不存在，系爭抵押權因無基本契約即一定之法律
    關係為擔保債權發生之基礎關係，為無效行為等語，有其提
    出之抵押權設定契約書、不動產買賣協議書、乙○○○出具
    予國稅局之說明書影本等件在卷為證（見原審卷第13-18）
    ，參以系爭抵押權內容載為：「權利人：陳植佩」、「債務
    人：乙○○○」、「義務人：陳植佩」、「權利範圍：全部
    」、「權利價值：最高限額新台幣5,550,000元正」、「存
    續期間：不定期限」、「清償日期：不定期限」「利息：無
    」、「遲延利息：無」、「違約金：無」等情，有台北市大
    安地政事務所土地登記簿本影本一份在原審卷可稽（見原審
    卷第10頁），足認土地登記簿謄本上並未就系爭抵押權擔保
    之債權種類及範圍記載，依前開說明，系爭抵押權所擔保之
    債權種類及範圍如何，自須再參酌附件即聲請登記時所提出
    視為登記簿附件之抵押權設定契約書有無該債權種類及範圍
    之記載。再查，被上訴人提出之前開系爭抵押權設定契約書
    內容係記載：「提供擔保權利種類：所有權」、「擔保權利
    總金額：本金最高限額新台幣伍佰伍拾萬元整」、「債務清
    償日期：不定期」、「利息：無」、「遲延利息：無」、「
    違約金：無」、「權利存續期限：不定期」、「權利人：陳
    植佩」、「義務人兼債務人：乙○○○」等語，有彰化縣員
    林地政事務所93年8月31日員地一字第0930006226號函及所
    附土地登記申請書、抵押權設定契約書影本在原審卷可稽（
    見原審卷第87-99頁），綜上，自難認陳植佩、被上訴人間
    有就系爭抵押權所擔保債權之種類及範圍予以記載，依前開
    說明，系爭抵押權應屬無效。上訴人戊○○雖辯稱系爭抵押
    權是為了擔保被上訴人於82年間向陳植佩借款18,320,801元
    之債務，而於85年8月間設定，且除上開債務外，被上訴人
    另積欠陳植佩違約金90,000,000元等語，若其所辯不虛，則
    於上開債權係發生於82年間，早於85年8月間設定系爭抵押
    權時間，且金額已確定情況下，豈有不加以明確記載在土地
    登記簿或抵押權設定契約書內以杜糾紛之理，況上開18,320
    ,810 元或90,000,000元之金額明顯高於系爭抵押權之金額
    ，若系爭抵押權係為擔保上開18,320.810元或其他債務而設
    ，陳植佩豈會不要求被上訴人提供足額之擔保，而僅設定本
    件最高限額5,500,000之抵押權。綜合上情，本院認縱使戊
    ○○抗辯陳植佩與被上訴人曾有上開18,320,810元或其他債
    權債務關係等語不虛，惟因系爭抵押權設定擔保金額明顯與
    上開債務金額不符，且上開債務積欠日期早於系爭抵押權設
    定日期甚久，於無積極事證堪信系爭抵押權係為擔保上開債
    權情形下，既經被上訴人否認，戊○○復未提出他證以實其
    說，自難僅因被上訴人與陳植佩間曾有上開債權債務關係，
    即推定系爭抵押權係為擔保該債權而設，戊○○上開抗辯自
    無可採。再系爭抵押權之權利人係陳植佩、債務人係被上訴
    人，其效力僅及於被上訴人與陳植佩二人，是系爭抵押權設
    定時是否因未明確約定債權種類及範圍而有上開無效情形，
    仍應視陳植佩與被上訴人間之關係而定，不涉及他人，縱嗣
    後陳植佩去世，上訴人因繼承而取得抵押債權人之地位，亦
    不受影響，是戊○○或其他上訴人與被上訴人間有何債權債
    務關係並不影響本件抵押權設定之有效與否，即戊○○與被
    上訴人間之債權債務關係如何，核與系爭抵押權之效力無關
    。綜上，縱退步言之，認戊○○辯稱系爭抵押權非陳植佩與
    被上訴人通謀虛偽設立等語不虛，惟系爭抵押權所擔保之債
    權因其種類及範圍未特定而無法於設定登記時予以記載，已
    如前述，系爭抵押權所擔保之債權既未特定即未從屬於一定
    範圍內之法律關係，自為概括最高限額抵押權，難認有效，
    被上訴人因而主張系爭抵押權無效等語，自屬可採。
五、綜上所述，上訴人為被繼承人陳植佩之繼承人，於陳植佩去
    世後尚未就系爭抵押權辦理繼承登記，既如前述。從而，被
    上訴人請求上訴人就系爭抵押權辦理繼承登記，即屬有據，
    應予准許。再系爭抵押權係被上訴人與陳植佩通謀虛偽設定
　　，應屬無效，縱或並非虛偽通謀而設定，然因被上訴人與陳
　  植佩間就系爭抵押權因欠缺基本契約即一定之法律關係存在
    ，屬概括最高限額抵押權而無效，亦如前述。從而，被上訴
    人請求確認系爭抵押權所擔保之5,500,000元債權關係不存
    在，並請求上訴人於辦理繼承登記後應將系爭抵押權設定登
    記塗銷，核屬有據，應予准許。原審因而為上訴人敗訴判決
    ，核無不合。上訴論旨指摘原判決不當，求予廢棄改判，為
    無理由，應予駁回。
六、本件事證已臻明確，兩造其餘攻擊防禦方法、所舉證據，核
    對判決結果不生影響，爰不予一一論述，併此敘明。
據上論結，本件上訴為無理由，依民事訴訟法第463條、第385條
第1項前段、78條，判決如主文。
中　　華　　民　　國　　94　　年　　10　　月　　28　　日
                      民事第七庭審判長法　官  邱森樟
                                      法　官  盧江陽
                                      法　官  陳賢慧
以上正本係照原本作成。
如對本判決上訴，須於收受判決送達後二十日內向本院提出上訴
書狀，其未表明上訴理由者，應於提出上訴後二十日內向本院提
出上訴理由書 (須按他造人數附具繕本)。
上訴時應提出委任律師為訴訟代理人之委任狀。具有民事訴訟法
第四百六十六條之一第一項但書或第二項之情形為訴訟代理人者
，另應附具律師及格證書及釋明委任人與受任人有該條項所定關
係之釋明文書影本。
                                      書記官　金珍華
中　　華　　民　　國　　94　　年　　10　　月　　26　　日
                                                      Ｈ
